臺灣臺中地方法院民事判決　　　　　　　　95年度建字第50號
原　　　告　勝元工程有限公司
法定代理人　己○
原　　　告　戊○○○○○○○○.
共　　　同
訴訟代理人　林殷世律師
被　　　告　銓冠營造有限公司
法定代理人　丙○○
　　　　　　　　　　　　之2號.
上列當事人間請求給付工程款等事件，本院於民國96年5月2日言
詞辯論終結，判決如下：
    主  文
被告應給付原告勝元工程有限公司新台幣捌萬陸仟陸佰貳拾伍元
，及自民國九十五年六月六日起至清償日止，按年息百分之五計
算之利息。
被告應給付原告戊○○○○○○○○新台幣伍拾陸萬柒仟零玖拾
陸元，及自民國九十五年六月六日起至清償日止，按年息百分之
五計算之利息。
訴訟費用由被告負擔。
本判決第一項得假執行；但被告如以新台幣捌萬陸仟陸佰貳拾伍
元為原告供擔保後，得免為假執行。
本判決第二項於原告戊○○○○○○○○以新台幣壹拾玖萬元為
被告供擔保後，得假執行；但被告如以新台幣伍拾陸萬柒仟零玖
拾陸元為原告供擔保後，得免為假執行。
    事實及理由
甲、程序方面：
    按訴狀送達後，原告不得將原訴變更或追加他訴。但擴張或
    減縮應受判決事項之聲明者，不在此限，民事訴訟法第255
    條第1項第3款定有明文。本件原告戊○○○○○○○○原起
    訴請求被告給付新台幣（下同）589,051元，及其遲延利息
    ，嗣於訴訟進行中，縮減請求給付567,096元及其遲延利息
    ，屬減縮應受判決事項之聲明，核與首揭規定相符，應予准
    許，合先敘明。
乙、實體方面：
一、原告起訴主張：
  (一)被告因承攬日月潭辛○○等2人店舖住宅新建工程（下稱系
    爭工程），向原告戊○○○○○○○○購買鋼筋建材（含加
    工），經雙方約定價格為每公斤16.6元，每趟運輸重量若未
    達3噸者，每趟加收運費800元，營業稅5%外加。被告自民國
    94年4月21日起至94年8月30日止，陸續向原告戊○○○○○○○○購買鋼筋，原告戊○○○○○○○○已將上開鋼筋鐵
    材交付被告收受，並已使用於系爭工程，於扣除部分退貨、
    已付貨款後，被告尚欠原告戊○○○○○○○○貨款567,09
    6元。另被告所承攬系爭工程因有漏水情事，遂由訴外人壬○○代表被告委請原告勝元工程有限公司（下稱勝元公司）
    承攬上開止漏工程，各次止漏工程費用，於施工前均經壬○○確認金額後施工（營業稅外加），其中於94年11月7日施
    作牆角止漏工程費用為32,000元，同年11月15日及19日施作
    牆面止漏工程費用合計為28,500元；同年11月25日施作牆面
    11處，工程費用12,000元，同年12月14日施作他處牆面，工
    程費用5,000元；95年1月9日再施作樓梯下方等二處止漏，
    工程費用為5,000元，該項工程施作皆已完成，且經壬○○
    等人驗收，工程費用共計86,625元（含稅）。上開貨款及工
    程款均已屆清償期，屢經催討，被告均置之不理，爰依工程
    合約及買賣契約提起本件訴訟。
  (二)原告對被告抗辯之陳述：
    1.系爭鋼筋材料買賣及止漏工程，被告確有授權壬○○與原
      告簽約，被告依約應負給付之責。又縱認被告無直接或授
      權壬○○與原告簽訂系爭工程合約，惟被告既將其公司之
      大、小章、統一發票專用章交付壬○○使用，對外並代表
      被告公司與廠商簽訂合約，且系爭工程有關施工、進料、
      簽約及受貨等，均由壬○○處理，並以被告公司名義施工
      、請款，及將原告戊○○○○○○○○出具之統一發票持
      以登帳報稅使用，則被告亦應負表現代理之授權人責任。
      又原告戊○○○○○○○○銷售系爭鋼筋，均委由庄圃貨
      運公司運送，貨至時，即交由現場人員簽收，無論原告或
      貨運公司，均無從由收貨人得知被告公司將系爭工程委由
      壬○○承包。
    2.原告戊○○○○○○○○已將鋼筋建材數量交付被告，另
      原告勝元公司所承攬系爭漏水工程亦已完工，不得以被告
      向第三人另購鋼筋，或建築師估算所需之鋼筋數量，而否
      認原告戊○○○○○○○○所交付之鋼筋數量。
  (三)聲明：(1)被告應給付原告劉玉鈐即仕偉建材行567,096元，
    及自起訴狀繕本送達翌日起至清償日止，按年息5%計算之利
    息；(2)被告應給付原告勝元公司86,625元，及自起訴狀繕本
    送達翌日起至清償日止，按年息5%計算之利息；(3)願供擔保
    請准宣告假執行。
二、被告則以：
  (一)被告已於94年2月17日與壬○○簽訂系爭工程之工程承攬契
    約，並已支付相關款項，被告否認與原告二人簽訂合約，且
    無將公司大、小章出借予壬○○，亦未授權壬○○代理被告
    簽訂契約，被告自始未與原告二人有所接觸，自無須負表見
    代理責任。又原告勝元公司所施作漏水工程，既由壬○○所
    承諾，即與被告無關。況原告勝元公司函催款項之對象兆益
    設計工程有限公司（下稱兆益公司）之實際負責人即壬○○
    ，且請款單之地址自第2張起亦由被告地址改為兆益公司之
    實際營業地址，且送貨單簽收人壬○○、乙○○及請款單簽
    收人庚○○均非被告員工，庚○○係兆益公司之負責人，乙○○為該公司員工，原告勝元公司自已知悉非被告委託其進
    行止漏注射工程。另原告戊○○○○○○○○提出之系爭工
    程合約上尚有壬○○之簽章，與一般合約簽訂僅需公司大、
    小章已然不同，且其上所載電話非被告使用之電話，該大、
    小章之印文與被告公司之印文不同，該印章亦非被告所有，
    系爭工程係被告轉包予壬○○，被告懷疑原告與壬○○有共
    同詐欺被告之嫌。
  (二)又一般鋼筋出貨，均需於2至3天前，將所需尺寸、數量以傳
    真或電話事先聯絡鐵材行，豈有於會計已下班，負責人不熟
    悉電腦而出貨未提供出貨單之情形；況業主對原告戊○○○○○○○○送至系爭工程之鋼筋曾因生鏽而遭業主要求退回
    ，並交原告已運回，卻未於收帳款明細表中列示。另系爭工
    程被告已支付鋼筋約47噸鋼筋款，倘再加上原告戊○○○○○○○○請求未支付部分約35噸，則系爭工程使用之鋼筋數
    量將高達82噸，與建築師核算之數量44.1噸，相差37.9噸，
    較估算相差顯逾10%合理範圍。又原告戊○○○○○○○○
    所送之鋼筋僅使用至系爭工程一樓頂板，之後均由壬○○授
    意甲○○向埔里鋼鐵叫貨，系爭工程使用之原告鋼筋，應僅
    原告開立之發票金額214,563元，而壬○○承包系爭工程，
    鋼筋請款數量為50.786噸，金額為774,973元，被告亦已給
    付完畢。至埔里鋼鐵於94年10月26日再出貨3,800公斤，係
    用於系爭工程之屋突部分，該部分於94年11月9日灌漿，而
    被告在日月潭之工程迄94年6月後僅有系爭工程案，並無其
    他工地在施工。
  (三)聲明：(1)原告之訴及其假執行之請求均駁回；(2)如受不利判
    決，願供擔保請准免為假執行。
三、本件兩造不爭執事項：
  (一)原告勝元公司承作漏水工程之工程款為86,625元。
  (二)被告簽發之指定付款人為仕偉鐵材行、發票日94年7月20日
    、票面金額194,848元之支票係壬○○交付原告戊○○○○○○○○。
　(三)原告戊○○○○○○○○曾於94年5月13日簽發票號為FU000
    00000、買受人為被告、發票金額含稅為214,563元之統一發
    票。
  (四)系爭鋼筋買賣每公斤單價為16.6元。
四、法院之判斷：
    本件原告戊○○○○○○○○主張被告向其購買鋼筋，原告
    勝元公司主張被告委請其承攬系爭漏水工程，而分別請求積
    欠之貨款及工程款等情，為被告所否認，並以前揭詞置辯，
    是本件應審酌者厥為：(1)系爭鋼筋買賣契約之買受人及系爭
    漏水工程之定作人是否為被告？若否，被告是否對該買賣契
    約及承攬契約負有表見代理責任？(2)原告戊○○○○○○○○與被告間若有鋼筋買賣契約存在，所出售交付之鋼筋數量
    為何？經查：
  (一)系爭鋼筋買賣契約之買受人及系爭漏水工程之定作人是否為
    被告？若否，被告是否對該買賣契約及承攬契約負有表見代
    理責任？
    本件訴外人壬○○確以被告名義分別向原告戊○○○○○○○○購買系爭鋼筋及委請原告勝元公司承攬系爭止漏工程等
    情，有原告提出之客戶收款明細表、銷貨單、運送簽收單、
    工程合約、工程簽收單、請款單及勝元公司之報價單附卷可
    稽。被告雖否認有授權訴外人壬○○向原告戊○○○○○○○○購買系爭鋼筋及委請原告勝元公司承攬系爭止漏工程，
    並抗辯稱：未曾交付公司大、小章予壬○○，且上開工程合
    約書上之印文非被告公司之印文，型式亦不相合云云；惟查
    ，上開原告勝元公司提出之報價單上客戶簽認欄確有被告公
    司之統一發票專用章，而被告對該統一發票專用章為其所有
    並不爭執，另原告戊○○○○○○○○與被告簽訂之工程合
    約上之「銓冠營造有限公司」、「丙○○」之印文，與被告
    於94年7月28日向系爭工程之業主即辛○○請領款項之請款
    單上蓋用之印文，及被告於95年9月23日提出答辯狀(二)具狀
    人處蓋用之印文，經肉眼比對辨識結果，其字體粗細、筆劃
    長度、留白間距等均相符合，是被告辯稱系爭工程合約上之
    印文非其所有，顯非可採。再者，原告劉玉鈐即仕偉建材行
    曾開立編號FU00000000之統一發票（即原證七）交被告申報
    登帳使用，且被告亦簽發指定受款人為「仕偉鐵材行」之票
    號A0000000支票（即原證八）予原告戊○○○○○○○○，
    自難認原告勝元公司與被告間之承攬工程合約、原告戊○○○○○○○○與被告間之系爭買賣關係不存在。又證人甲○○（即承包系爭工程處理鋼筋綁紮工程之人）於本院審理中
    證稱：「（本件你所承包之鋼鐵綁紮工作，是否向壬○○請
    款？）我有與饒先生簽訂工程契約，但訂約之名義人是銓冠
    營造有限公司，請款是向饒先生請款的，他是拿銓冠公司的
    支票給我」、「（就你所知，承包的鋼鐵綁紮工作是與何人
    訂約？）是與銓冠公司訂約，簽約時是和饒先生簽訂，但他
    有說是代表銓冠公司」、「（為何是向饒先生請款？）因我
    是與饒先生簽約，當然是找饒先生要，而他說是銓冠公司的
    經理或主任，所以就拿銓冠公司的支票付我工程款」等語（
    見本院95年11月15日言詞辯論筆錄），另證人庚○○於本院
    審理中亦證稱：「（是否於95年4月間將與仕偉鐵材行之工
    程合約書交給被告公司負責人丙○○？）我印象中有交過一
    份合約書給丙○○，是在精誠路壬○○的辦公室，該合約書
    即卷內原證六之合約書」、「（原告勝元公司有無承作被告
    銓冠公司承攬日月潭工程的漏水工程？）有，該部分是壬○○請他們承作的」、「（壬○○與下包有無簽約？）有，是
    以被告銓冠公司的名義簽約，因為我曾經聽壬○○說過，業
    主與銓冠公司有約定不能將工程轉包給他人，所以對外要以
    銓冠公司的名義」、「（是否曾經帶相關下包的契約書至被
    告銓冠公司去蓋章用印？）合約書都是壬○○保管的，我印
    象中只有一次是壬○○帶我到被告銓冠公司去，拿合約書給
    銓冠公司蓋大小章，其他都是壬○○自己與銓冠公司或下包
    聯絡，由銓冠公司用印後再把合約書交給我保管」、「（有
    無看過壬○○為銓冠公司工務經理的名片？）有，壬○○對
    外都是以銓冠公司的名義與廠商洽談」、「（日月潭工地工
    程請款，銓冠公司開出來的票為何要指定壬○○之下包廠商
    作為受款人？）我聽壬○○說是銓冠公司要求的，因為對外
    都稱是銓冠公司的工程」等語（見本院95年12月18日言詞辯
    論筆錄），足見壬○○就系爭工程確曾以被告銓冠公司代理
    人名義，或應被告要求，對外以被告公司名義訂約、處理系
    爭工程。縱被告否認授權壬○○簽訂系爭契約，而認壬○○
    係其發包工程之承包商，惟工程承包商對外未必以發包人（
    主承攬人）名義行事，參以原告勝元公司提出之報價單上客
    戶簽認欄上確有被告公司之統一發票專用章，且被告既將原
    告戊○○○○○○○○簽立之統一發票申報登帳使用，而系
    爭工程合約上「銓冠公司」之印文確為被告所有，均如前述
    ，則被告對外任由訴外人壬○○使用，難謂無民法第169條
    「由自己之行為表示以代理權授與他人」或「知他人表示為
    其代理人而不為反對之表示」等表見代理之情事，是被告自
    負有表見代理之責任。至上開原告戊○○○○○○○○與被
    告間之上開工程合約上有訴外人壬○○之印文，及其上所載
    之電話是否為被告公司所有，均無礙被告應負表見代理之責
    。另原告勝元公司事後請求工程款項所寄發之存證信函縱併
    列被告及第三人兆益公司，亦不影響於簽約迄工程完工時，
    被告已應對原告勝元公司應負之表見代理責任。
  (二)原告戊○○○○○○○○與被告間若有鋼筋買賣契約存在，
    所出售交付之鋼筋數量為何？
    1.本件原告主張其出售交付之鋼筋數量為44,880公斤，扣除
      部分退貨、已付貨款後，被告尚欠貨款567,096元等情，
      為被告否認，並抗辯稱：系爭工程使用之原告戊○○○○○○○○之鋼筋，應僅其開立之發票金額214,563元，其
      餘請求均非本件工程所用云云，惟證人丁○○於本院審理
      中結證稱：「（有無受仕偉鐵材行委託運送鋼筋？）有，
      94年4月起至8月間，是運送到日月潭的工地，當時是我親
      自運送，都是在早上約7點多至8點以前運到，我運送過很
      多次，每次都有人簽收，大部分是現場工地主任乙○○簽
      收，有時候是營造公司其他的人簽收，名字我不記得了」
      、「（簽收單是用電腦列印或是手寫？）都有，通常在上
      班時間由仕偉鐵材行的會計小姐用電腦列印簽收單，有時
      候晚上去裝貨，因為太晚，會計小姐已經下班，而老闆不
      會用電腦，就用手寫簽收單交給我帶去」、「（起訴狀原
      證二、準備書狀證物十一之簽收單是否為當時的簽收單？
      ）是的，都是我幫仕偉鐵材行運送鋼鐵到日月潭工地，並
      交給乙○○或營造公司的人所簽收的，有的是電腦列印，
      有的是手寫簽收」等語（見本院96年4月4日言詞辯論筆錄
      ），並有原告提出之銷貨單、磅單之簽收單為證，雖被告
      另辯稱：上開銷貨單有3張並未經簽名，縱原告可以請求
      鋼鐵之貨款，亦應扣除該部分，且磅單之簽收單並非銷貨
      單云云，惟上開證人丁○○另證稱：「（為何只有簽收單
      ，而沒有在上班時間用電腦列印出貨單？）因為仕偉鐵材
      行叫我去載運鋼鐵時，在裝貨前會先就空車過磅，等到裝
      好要運送的鋼鐵後，再過磅一次，扣除掉空車的重量就是
      鋼鐵的重量，再把該載運鋼鐵的重量記載在簽收單上，如
      果是上班時間內就輸入電腦列印，下班後就是手寫的簽收
      單，而載運到日月潭卸貨後，現場簽收的工地主任乙○○
      或其他人查看覺得沒有問題，就在我帶去的簽收單上簽名
      確認收受的數量，我再將該簽收單帶回去給仕偉鐵材行」
      、「（每次載運鋼筋去都有人簽收嗎？）是的，每次都有
      人簽收」等語（見同上筆錄），且被告所稱上開未簽名之
      3張銷貨單確係送貨當時僅以手寫簽收單（即磅單）交由
      現場人員簽收，嗣再補列印銷貨單（未簽名）等情，業經
      原告戊○○○○○○○○提出該簽名之磅單影本3張為憑
      ，且該磅單上之日期與系爭未簽名銷貨單上之日期、鋼筋
      數量均相符，堪信原告戊○○○○○○○○主張其銷售之
      鋼筋數量為真實。又被告雖抗辯：請款單上簽收人並非其
      公司員工云云，惟被告就壬○○以其名義所為之鋼筋買賣
      行為既須負表見代理之責，則原告戊○○○○○○○○依
      壬○○之指示運送鋼筋至工地現場，無論壬○○本人或其
      授權得簽收之人乙○○是否為被告公司之員工，均不影響
      原告戊○○○○○○○○已交付買賣鋼筋之效力。又被告
      抗辯：原告提出之應收帳對帳明細表所載鋼筋數量並未列
      明業主辛○○要求退回之鋼筋云云；惟查，證人即業主辛○○於本院審理中雖證述：「（系爭新建工程，有無向仕
      偉鐵材行購買鋼筋？）有，有一次所進的鋼材有一捆生鏽
      ，工地主任邱先生在場，我有向他反應，我有要求將該捆
      生鏽的鋼筋退還」（見本院95年11月15日言詞辯論筆錄）
      ，惟此僅能證明業主辛○○曾要求被告將原告戊○○○○○○○○所銷售之其中一捆鋼筋退還，然實際上被告是否
      有辦理退貨，及退貨數量為若干，被告均未舉證以實其說
      ，此部分所辯，自屬無據。
    2.被告復抗辯；系爭工程被告已支付鋼筋約47噸鋼筋款，倘
      再加上原告戊○○○○○○○○請求未支付部分約35噸，
      則系爭工程使用之鋼筋數量高達82噸，與建築師核算之數
      量44.1 噸，相差37.9噸，數量較估算相差逾10%合理範圍
      ，又壬○○承包系爭工程，鋼筋請款數量為50.786噸，倘
      再加上原告戊○○○○○○○○所稱數量，依當時鋼筋行
      情，足可興建2倍系爭工程云云。經查，證人甲○○雖證
      稱曾受壬○○指示，向埔里鋼鐵叫貨使用於系爭工程2樓
      以上之樓層及牆壁，惟其亦證稱：「（對辛○○所蓋的房
      子，有無向仕偉鐵材行購買過鋼筋鐵材？）有，是一開始
      要蓋地下室基礎樓板至1樓時，是向仕偉鐵材行購買的，
      總共購買數量多少我不清楚，購買的時間我也不知道，因
      該部分不是我處理」等語（見本院95年11月15日言詞辯論
      筆錄），足見證人甲○○對非其負責處理鋼筋購買部分，
      原告戊○○○○○○○○究竟銷售交付多少數量及購買時
      間等均不知情；而證人丁○○於本院審理中亦證稱：「（
      你於94年8月底載運最後一批鋼鐵到工地現場時，當時工
      程進度到何階段？）該房屋已蓋到3樓，載去的鋼筋是要
      綁3樓用的」等語（見本院96年4月4日言詞辯論筆錄），
      且證人丁○○確有依原告戊○○○○○○○○主張之簽收
      單所載數量，運送鋼筋至日月潭工地，並交由乙○○或營
      造公司之人簽收，已如前述，參以證人甲○○提出之住戶
      往來查詢表（即原證十三）所示，自94年5月24日起至94
      年9月14日止，在同年6、7、8月共3個月期間，被告並未
      向埔里鋼鐵進貨，且依該住戶往來查詢表記載，被告係自
      94年9月14日起始向埔里鋼鐵購買鋼筋，而出貨地點與本
      件系爭工程有關者係7,940公斤（即94年10月19日出貨4,1
      40公斤、同年月26日出貨3,800公斤），又依被告提出之
      混凝土圓柱試體抗壓試驗報告所載，系爭工程於94年10月
      25日已完工鋼筋灌漿工程（養護起始時間94年10月25日即
      為工程灌漿完成之取樣時間及完工日期），被告對此亦不
      爭執，是上開住戶往來查詢表所載於94年10月26日出貨3,
      800公斤予「日月潭古早味銓冠營造」部分，是否與本件
      系爭工程有關，及被告所稱自第三人處購買之鋼筋數量是
      否真實，已令人生疑；況原告戊○○○○○○○○既已舉
      證其所交付之鋼筋數量，被告是否均用於系爭工程，與其
      就收受之鋼筋貨款應負給付之責任無涉，且被告是否已另
      給付壬○○鋼筋貨款774, 973元，亦不影響原告戊○○○○○○○○之貨款請求權，被告此部分之抗辯，自無足採
      。
    3.另被告雖抗辯：原告戊○○○○○○○○依付款辦法係當
      月26日至30日請款，而原告5月出貨既未於6月取得貨款，
      何以7、8月仍要出貨云云。經查，依原告戊○○○○○○○○提出之客戶應收帳款對帳明細表觀之，其最後一次出
      貨之時間雖為94年8月30日，惟原告自94年4月21日起即已
      開始出貨，而4月底以前出貨之貨款，迄同年7月20日始由
      被告簽發面額194,848元之支票予原告戊○○○○○○○○，有該支票影本可參，則被告既遲延近3個月始交付第1
      次出貨之貨款，顯見原告戊○○○○○○○○係因信任被
      告，始願意繼續出貨，況原告戊○○○○○○○○於最後
      一次出貨亦有同時請領94年6、7、8月份之款項，有其開
      立受款人為被告公司之統一發票為憑，被告對此亦不爭執
      ，自難以原告戊○○○○○○○○多次貨款未取得，即否
      認兩造間系爭鋼筋買賣契約之存在及原告戊○○○○○○○○交付之鋼筋數量。
  (三)本件被告就訴外人壬○○以被告名義分別向原告戊○○○○○○○○購買系爭鋼筋及委請原告勝元公司承攬系爭止漏工
    程既應負表見代理責任，已如前述，而被告對原告勝元公司
    請求之漏水承攬工程款為86,625元亦不爭執，且該工程既已
    完工，原告勝元公司自得請求該工程款86,625元；又被告對
    系爭鋼筋買賣每公斤單價為16.6元既不爭執，而原告戊○○○○○○○○亦已交付系爭鋼筋數量，則依上開客戶應收帳
    款對帳明細表所載之鋼筋貨款扣除已給付之金額194,848元
    ，原告戊○○○○○○○○自得請求貨款589,051元，惟其
    自承已有部分鋼筋退貨，經扣除後，依其開立予被告之統一
    發票而請求貨款567,096元，自屬有據。
  (六)從而，原告勝元公司、戊○○○○○○○○分別請求被告給
    付如主文第1、2項所示之金額，及均自起訴狀繕本送達翌日
    即95年6月6日起至清償日止，按年息5%計算之利息，為有理
    由，應予准許。
五、原告及被告均陳明願供擔保聲請宣告假執行及免為假執行，
    除其中被告應給付原告勝元公司部分金額未逾50萬元，爰依
    民事訴訟法第389條第1項第5款之規定，依職權宣告假執行
    外，餘核均無不合，爰分別酌定相當之擔保金額准許之。
六、本件事證已臻明確，兩造其餘攻擊防禦方法及舉證，經審酌
    均於判決之結果無影響，爰不一一論述，附此敘明。
七、訴訟費用負擔及假執行宣告之依據：民事訴訟法第78條、第
    389條第1項第5款、第390條第2項、第392條第2項。
中　　華　　民　　國　　96　　年　　5　　月　　 31　　日
                  民事第一庭    法　官　卓進仕
以上正本係照原本作成。
如對本判決上訴，須於判決送達後20日內向本院提出上訴狀（須
附繕本）。
中　　華　　民　　國　　96　　年　　5　　月　　 31　　日
                                書記官
